【裁判字號】    99,上訴,1127
【裁判日期】    990610
【裁判案由】    強盜
【裁判全文】
臺灣高等法院刑事判決                99年度上訴字第1127號
上  訴  人
即  被  告  乙○○原名詹佳琪
指定辯護人  陳昭全律師
上列上訴人因強盜案件，不服臺灣桃園地方法院98年度訴字第12
04號，中華民國99年1月22日第一審判決（起訴案號：臺灣桃園
地方法院檢察署98年度偵字第21459號、第23948號），提起上訴
，本院判決如下：
    主  文
上訴駁回。
    事  實
一、乙○○前於民國96年間因竊盜案件，經臺灣板橋地方法院判
    處有期徒刑3月確定，於97年12月29日執行完畢。猶不知悔
    改，曾與同學陳建彬一同向甲○○、林靜宜（綽號妹仔，其
    等所涉販賣毒品部分，不在本件起訴範圍）購買毒品，俟經
    濟狀況不佳，因甲○○、林靜宜不讓乙○○賒欠購買毒品之
    費用，致乙○○心生歹念，基於意圖為自己不法所有之犯意
    ，於98年8月22日凌晨3時26分許，佯以「建彬」之名義，以
    家中電話（03）0000000號撥打至甲○○、林靜宜共同持用
    之門號0000000000號行動電話，向甲○○表示欲購買新臺幣
    （下同）2,000元之第二級毒品安非他命，隨即攜帶其所有
    ，槍身係金屬製，質地堅硬量沉，客觀上足以對人之生命、
    身體、安全構成威脅可供為兇器使用之模擬槍1支（含彈匣1
    個，槍枝管制編號0000000000，該槍枝之機械性能良好且連
    動正常，但金屬槍管內具阻鐵，係屬槍砲彈藥刀械管制條例
    第20條之1規定之模擬槍，不具殺傷力，下稱扣案手槍），
    騎乘車牌號碼SDF-002號機車前往桃園縣桃園市○○路○段附
    近之7-11便利商店，以該處公用電話撥打上開行動電話，告
    知甲○○其已抵達現場，並欲再加買1張半的女生（意指1,5
    00元之第一級毒品海洛因），隨即再騎乘機車前往桃園縣桃
    園市○○○街15號5樓甲○○、林靜宜住處樓下等候，甲○
    ○、林靜宜不疑有他，乃攜帶上開數量之第一級毒品海洛因
    、第二級毒品安非他命下樓打開樓梯間鐵門欲進行交易，乙
    ○○隨即持前述不具殺傷力之扣案手槍指向林靜宜的頭部，
    並拉槍枝滑套，向甲○○、林靜宜恫稱：「東西拿出來」，
    以此脅迫方式，嚇令林女2人將毒品交出，至使甲○○及林
    靜宜2人因恐乙○○所持為真槍，倘不依指示將遭射殺或射
    傷，而達不能抗拒之程度，林靜宜並因之而交付上開合計3,
    500元之毒品予乙○○，乙○○得手後旋騎車離開現場，隨
    後將毒品施用殆盡。同年8月底，乙○○恐遭查緝，遂將上
    開不具殺傷力之扣案手槍寄放至友人陳欽隆住處，嗣因警方
    對呂欣樺所組之販毒集團實施通訊監察，得知乙○○上揭強
    盜情事，乃於98年9月30日上午11時許，持搜索票、拘票至
    桃園縣桃園市○○路1000巷25號執行搜索並拘提乙○○到案
    ，且扣得其上開強盜當時所穿戴之安全帽、藍色雨衣，乙○
    ○並供出扣案手槍下落，經員警至陳欽隆住處，由陳欽隆提
    出上開手槍1支予以扣案。
二、案經桃園縣政府警察局移送臺灣桃園地方法院檢察署檢察官
    偵查起訴。
    理  由
壹、證據能力：
    證人甲○○、陳欽隆、陳建彬於警詢中之陳述，雖屬傳聞證
    據，惟被告及辯護人於本院審理時並不爭執其證據能力（本
    院卷第43頁反面至第44貢），本院審酌上開筆錄作成時，並
    無證據可證該筆錄受人情施壓或干擾，亦無不當取供之情形
    ，以之作為本案之證據亦屬適當，是上開證人於警詢之陳述
    ，依刑事訴訟法第159條之5第2項規定，有證據能力。另證
    人甲○○於偵查中向檢察官具結後所為之陳述（98偵21459
    號卷第89頁至第91頁），亦無顯有不可信之情況，依刑事訴
    訟法第159條之1第2項規定，亦得為證據。
貳、實體方面：
一、前揭事實，業據被告乙○○迭於警詢、偵查、原審審理及本
    院審理時坦承不諱（98偵21459號卷第4至6、11、12、82、8
    9至91頁，原審卷第9、22頁反面、49頁，本院卷第31頁反面
    、45頁），核與證人甲○○於警詢、偵查時證述之情節相符
    （98偵21459號卷第23、30、35、90、91頁），亦與證人陳
    建彬、陳欽隆之證述（98偵21459號卷第40、43、46、47頁
    ），及卷附之門號0000000000號行動電話通訊監察譯文、車
    籍查詢基本資料、案發現場及監視錄影翻拍照片（98偵2145
    9號卷第63、66、68、69至76頁）相一致，且有扣案之安全
    帽、藍色雨衣可佐。又扣案手槍（含彈匣1個，槍枝管制編
    號0000000000），經桃園縣政府警察局鑑識課、保安民防課
    檢視結果認槍身、滑套、槍管均屬金屬材質，滑套機械運作
    情形正常，內無欠缺零組件，內預留槍機之空間，槍管內具
    阻鐵，具備槍機，槍機與扳機連動正常，具備撞針未斷裂，
    該槍機械性能良好且連動正常，為原設計以發揮打擊底火機
    械結構之槍枝，認定係屬槍砲彈藥刀械管制條例第20條之1
    規定之模擬槍，亦有桃園縣政府警察局槍枝初步檢視報告表
    、桃園縣政府警察局保安民防課98年10月26日桃警保字第09
    80012686號通報各1份在卷可考（98偵23948號卷第81至85頁
    ，原審卷第42頁），足認被告自白與事實相符，堪予採信，
    本件事證明確，被告犯行堪以認定。
二、按強盜罪之強暴、脅迫，祇須抑壓被害人之抗拒或使被害人
    身體上、精神上，處於不能抗拒之狀態為已足，其暴力縱未
    與被害人身體接觸，仍不能不謂有強暴、脅迫行為；又按強
    盜罪所施用之強暴、脅迫手段，祇須足以壓抑被害人之抗拒
    ，使其喪失意思自由為已足，縱令被害人實際無抗拒行為，
    仍於強盜罪之成立，不生影響；再攜帶假手槍，冒充真槍以
    威脅事主，奪取財物，已達於使人不能抗拒之程度，應成立
    強盜罪（最高法院22年上字第317號、30年上字第3023號、2
    6年滬上字第9號判例要旨參照）。認定被害人是否已達「至
    使不能抗拒」之程度，應以被告行為時之強弱程度綜合當時
    之具體事實，按多數人之客觀常態情狀決之，亦即視該手段
    施用於相類似之情狀下，是否足使一般人處於不能抗拒之制
    壓程度而定之。所謂「不能抗拒」係指行為人所為之強暴、
    脅迫等不法行為，就當時具體事實，予以客觀之判斷，足以
    使被害人身體上或精神上達於不能或顯難抗拒之程度，使其
    喪失意思自由已足，縱被害人未經抗拒或抗拒失敗均屬之（
    最高法院91年台上字第290號、91年台上字第7381號、93年
    台上字第1166號、93年台上字第4404號、94年台上字第2266
    號判決意旨參照）。本件被告趁路上行人較少之凌晨時分，
    俟甲○○、林靜宜打開樓梯間鐵門欲交易毒品時，手持扣案
    手槍指著林靜宜頭部，手拉滑套恫嚇甲○○、林靜宜，並命
    其等交出毒品，林靜宜遂將毒品交付被告等情，既為被告所
    是認且據本院認定如前，而證人甲○○於偵查中證稱：當時
    伊與林靜宜至住處大樓樓下，開樓下鐵門，乙○○就1個人
    拿槍進來，指住林靜宜的頭，叫伊2人把東西交出來，林靜
    宜就把3,500元的毒品拿出來交給乙○○，當時伊心裡嚇到
    了，因為乙○○拿槍指著伊2人，所以才把毒品交給他，伊
    不曉得是真槍或假槍，伊想會危害生命，就把毒品交給乙○
    ○等情（98偵21459號卷第90頁），依證人甲○○上述證言
    ，即知在場證人甲○○並未識破被告所持扣案手槍為無殺傷
    力之模擬槍。又被告所持扣案手槍雖非具有殺傷力之手槍，
    然觀諸該槍枝之外觀，其形體、構造與色澤與真槍類似，有
    槍枝照片2張在卷可憑（98偵23948號卷第84頁），且該手槍
    經本院勘驗後確實為金屬材質，質地堅硬，具有相當重量（
    955公克），有原審勘驗筆錄在卷可稽（原審卷第44頁）。
    被告乙○○持酷似真槍之扣案手槍，指著林靜宜頭部，刻意
    拉動槍枝滑套之動作，近身喝令林靜宜、甲○○將毒品交出
    ，當時正值凌晨，人煙稀少，在急迫緊張情況下，自無從仔
    細辨識被告所持手槍之真假，衡諸社會一般通念，在客觀上
    自足以使其等心生畏懼，壓制其等之意思自由，且林靜宜、
    甲○○主觀上確因被告之脅迫行為不敢為任何舉動，而遵命
    交付市價3,500元之毒品予被告，已如上述，足認已至使林
    女2人處於不能抗拒之狀態，而與扣案手槍僅重955公克無涉
    。且刑法所稱之攜帶兇器，其兇器種類並無限制，凡客觀上
    足以對人之生命、身體、安全構成威脅，具有危險性之器械
    均屬之，且祇須行為時攜帶此種具有危險性之器械為已足，
    並不以攜帶之初有行兇之意圖為必要（最高法院79年台上字
    第5253號判例參照）。本件扣案手槍經送鑑定結果雖不具殺
    傷力，惟該扣案手槍長達18.2公分、寬2.5公分、高13.5公
    分、重量955公克，且為金屬材質，既有原審前揭勘驗筆錄
    在卷可按，且扣案槍枝為金屬製，有相當重量、長度，客觀
    上亦足使被告持之擊打他人而傷害人之生命、身體，而得認
    係刑法第330條所規範之兇器無訛。被告上訴雖以扣案手槍
    僅955公克，客觀上不足認係凶器，其僅成立普通強盜罪云
    云，核與上述判例及客觀情狀不符，委不可採。
二、核被告所為，係犯刑法第330條第1項之攜帶兇器強盜罪。被
    告以一強盜行為對林靜宜、甲○○2人脅迫，使其2人交付價
    值3,500元之毒品，為想像競合犯，應從一重處斷。被告有
    事實欄所載之犯罪科刑及執行完畢紀錄，有本院被告前案紀
    錄表1份附卷可參，其於受有期徒刑執行完畢後，5年內再犯
    本件有期徒刑以上之罪，為累犯，應依刑法第47條第1項規
    定加重其刑。原審同上認定，並審酌被告年輕力壯，因缺錢
    購買毒品之動機，即攜帶酷似真槍之扣案手槍脅迫甲○○及
    林靜宜2人交付毒品之犯罪手段，破壞社會治安，危及被害
    人人身安全，惟念其犯後坦承犯行之犯後態度，國中畢業之
    智識程度等一切情狀，量處被告有期徒刑7年2月，扣案手槍
    1把，並依刑法第38條第1項第2款宣告沒收，且敘明扣案之
    安全帽、藍色雨衣固係被告於強盜時所身著之物，然上開物
    品乃日常生活之物，與其上開犯行間，並無直接必然關係，
    尚非供犯罪所用之物，乃不併予宣告沒收，經核洵屬妥適，
    應予維持。
三、指定辯護人雖以扣案手槍並非刑法第321條第1項第3款所稱
    凶器；若僅因被告持有不具殺傷力之扣案手槍即使其須受加
    重2年之刑期，有情輕法重之情，請依刑法第59條之規定酌
    減其刑（本院卷第48頁至49頁）等情，為被告辯護。惟查：
    本件扣案手槍，依前揭最高法院判例及本案客觀情狀，足認
    係凶器等情，業據本院說明理由如上，本院認定復與一般常
    人皆不欲遭不熟識之人持金屬材質手槍（不論是否係有殺傷
    力而屬槍砲彈藥刀械管制條例所規範之手槍）指頭，嚇令交
    付財物，且一旦遭人以金屬材質手槍指頭，即足致令其達無
    法抗拒程度之常情相符，是辯護人上述辯解，並不可採。又
    因本件被告所為犯罪情節非輕，危害社會治安甚大，實無符
    合刑法第59條規定之情堪憫恕，辯護人請求依上開規定酌減
    被告刑期，經核亦非允妥。綜上，辯護人所辯各節，尚非可
    採，本件被告上訴，為無理由，應予駁回。
據上論斷，應依刑事訴訟法第368條，判決如主文。
本案經檢察官陳大偉到庭執行職務。
中    華    民    國    99    年    6     月    10    日
                  刑事第九庭  審判長法  官  陳貽男
                                    法  官  楊炳禎
                                    法  官  詹駿鴻
以上正本證明與原本無異。
如不服本判決，應於收受送達後10日內向本院提出上訴書狀，其
未敘述上訴之理由者並得於提起上訴後10日內向本院補提理由書
（均須按他造當事人之人數附繕本）「切勿逕送上級法院」。
                                    書記官  梁淑時
中    華    民    國    99    年    6     月    10    日

司法院資訊處製作；財團法人民間司法改革基金會備份。
